臺灣高等法院刑事判決
110年度上訴字第425號
上  訴  人  臺灣桃園地方檢察署檢察官
被      告  徐志豪



上列上訴人因毒品危害防制條例案件，不服臺灣桃園地方法院10
9年度審訴字第874號，中華民國109年11月26日第一審判決（起
訴案號：臺灣桃園地方檢察署109年度撤緩毒偵字第189號），提
起上訴，本院判決如下：
    主  文
上訴駁回。
    理  由
一、公訴意旨略以：被告甲○○（下稱被告）基於施用第一級、第
    二級毒品之犯意，於民國107年9月10日凌晨1時許，在其位
    於桃園市○○區○○路0段00號住處，以將毒品置於玻璃球內燒
    烤吸食煙霧之方式，施用第二級毒品甲基安非他命1次；另
    於同日凌晨1時20分許，在上址住處，以針筒注射方式，施
    用第一級毒品海洛因1次。因認被告涉犯毒品危害防制條例
    第10條第1項施用第一級毒品及同條第2項施用第二級毒品罪
    嫌。
二、刑事訴訟法第303條第1款規定，案件有起訴之程序違背規定
    之情形者，應諭知不受理之判決。此所稱之起訴之程序違背
    規定，係指檢察官提起公訴之訴訟行為於程序上有違法律之
    規定而言。而提起公訴之訴訟行為是否於程序上有違法律規
    定，原則上，固是以起訴時所存在之事項及法律規定為判斷
    ，惟檢察官起訴後始發生之情事變更事由，致法院不能為實
    體審理及判決亦屬「起訴之程序違背規定」。查施用第一級
    、第二級毒品，為非法行為，毒品危害防制條例第10條設有
    處罰之規定，凡施用第一級、第二級毒品者，本應科以刑罰
    ，惟施用毒品者，實具「病患」特質，基於刑事政策，對合
    於一定條件之毒品施用者，依同條例第20條規定，先施予觀
    察、勒戒或強制戒治之保安處分。而109年1月15日修正公布
    、同年7月15日施行之毒品危害防制條例第20條第3項規定，
    犯第10條之罪於觀察、勒戒或強制戒治執行完畢釋放後，3
    年後始再犯者，均應適用同條例第20條第1項、第2項之規定
    ，亦即與初犯者處遇相同，應先觀察、勒戒或強制戒治，不
    得逕行追訴處罰。其修法理由指出：施用毒品者具「病患性
    犯人」之特質，並參諸世界各國之醫療經驗及醫學界之共識
    ，咸認施用毒品成癮者，其心癮甚難戒除，如觀察、勒戒或
    強制戒治執行完畢釋放後，3年後始再有施用第一級、第二
    級毒品之行為者，足見其有戒除毒癮之可能，宜再採以觀察
    、勒戒方式戒除其身癮及以強制戒治方式戒除其心癮之措施
    ，為能放寬觀察、勒戒或強制戒治制度之適用時機，以協助
    施用者戒除毒癮，爰修正第3項。同條例第23條第2項亦配合
    修正為「觀察、勒戒或強制戒治執行完畢釋放後，3年內再
    犯第10條之罪者，檢察官或少年法院（地方法院少年法庭）
    應依法追訴或裁定交付審理」，可知本次修法對於施用毒品
    者施以觀察勒戒、強制戒治，或依法追訴（或裁定交付審理
    ）之適用範圍，係確立初犯為具「病患性犯人」之特質，應
    先經一完整之醫療處置，3年內再犯者應依法追訴（或裁定
    交付審理），3年後再犯者則先行裁定觀察、勒戒。最高法
    院109年度台上字第3240號判決為此指出：參諸觀察勒戒等
    治療處置，乃結合醫師、觀護人、社工心理諮商等不同領域
    之專業人員參與之保安處分措施，目的除在戒除施用毒品者
    身癮、心癮之措施外，並企圖重新塑造生活紀律，改變其病
    態行為，與刑罰之執行並不相同，無法以刑罰補充或替代醫
    療處置之特性；從而，3犯以上如距最近1次觀察、勒戒或強
    制戒治執行完畢釋放後，已逾3年者，其間縱經判刑、執行
    ，究與觀察勒戒或強制戒治已經完整之治療療程不同，無法
    補充或替代上開之醫療處置，均應再予觀察勒戒之機會，方
    為適法。又鑑於將施用毒品者監禁於監獄內，僅能短期間防
    止其接觸毒品，因慣用毒品產生之「心癮」根本無法根除，
    並慮及毒品危害防制條例施行多年累積之戒毒經驗及實效，
    暨逐步擴充之醫療、戒癮機構、專業人力、社區支援系統等
    資源，尤以本次毒品危害防制條例第24條修正，擴大檢察官
    對施用毒品者附條件緩起訴處分之範圍，使其能視個案具體
    情形給予適當多元社區處遇；本次修正後對於施用毒品者之
    思維，自應與時俱進，擺脫以往側重於「犯人」身分之處罰
    ，著重其為「病患」之特質，並以「治療」疾病為出發點，
    重新評價前揭所謂「3年後再犯」之意義，基於憲法應保障
    人民之生存權，及根據每個國民生存照顧需要提供基本給付
    之理念，為協助施用毒品者戒除毒癮復歸社會，對於經監獄
    監禁處遇後仍再犯之施用毒品者，更應恢復以機構內、外之
    治療協助其戒除毒癮；此即本次修正毒品危害防制條例第20
    條第3項關於施用毒品者所謂「3年後再犯」係何所指之立法
    真諦，除檢察官優先適用第24條命附條件緩起訴處分處遇外
    ，對於施用毒品初犯者，即應適用第20條第1項、第2項為機
    構內之觀察、勒戒或強制戒治；若於機構內處遇執行完畢釋
    放後，於「3年內再犯」者，依第23條第2項規定，應依法追
    訴；倘於「3年後再犯」，自應再回歸到傳統醫療體系機構
    內重為觀察、勒戒或強制戒治之治療，藉機構內、外處遇及
    刑事制裁等方式交替運用，以期能控制或改善其至完全戒除
    毒癮，明確表示對於修正毒品危害防制條例第20條第3項及
    第23條第2項所謂「3年後（內）再犯」，應跳脫以往窠臼，
    以「3年」為期，建立「定期治療」之模式，只要本次再犯
    距最近1次觀察、勒戒或強制戒治執行完畢釋放，已逾3年者
    ，即該當之，不因其間有無犯第10條之罪經起訴、判刑或執
    行而受影響（最高法院109年度台上字第3826號判決參照）
    。
三、經查：
  ㈠被告前因施用毒品案件，經原審法院以88年度毒聲字第3489
    號裁定送觀察、勒戒後，認無繼續施用毒品傾向，於民國88
    年7月7日執行完畢釋放，並經臺灣桃園地方檢察署（下稱桃
    園地檢署）檢察官以88年度偵字第9041號案件為不起訴處分
    確定；於前揭觀察、勒戒執行完畢釋放後5年內，復因施用
    毒品案件，經原審法院以88年度毒聲字第7244號裁定送觀察
    、勒戒後，認有繼續施用毒品傾向，再由原審法院88年度毒
    聲字第7665號裁定令入戒治處所施以強制戒治，嗣於89年5
    月31日停止戒治出所併付保護管束，迄於89年12月15日保護
    管束期滿未經撤銷，視為執行完畢，該次施用毒品犯行，並
    經原審法院以89年度桃簡字第391號判處有期徒刑6月確定等
    情，有本院被告前案紀錄表在卷可參；是被告於107年9月10
    日再犯本件施用第一、二級毒品之犯行，距其最近1次因施
    用毒品而經觀察、勒戒執行完畢之日，已逾3年，即應再予
    觀察、勒戒或強制戒治；檢察官未及審酌有無對被告附命完
    成戒癮治療之緩起訴處分之可能，逕予起訴，其訴訟條件已
    有欠缺，原審法院依刑事訴訟法第303條第1款、第307條規
    定諭知公訴不受理之判決，且不經言詞辯論為之，於法核無
    不合。
  ㈡檢察官上訴主張：按毒品危害防制條例於97年4月30日修正後
    ，對於進入司法程序之戒癮治療方式，採取「觀察、勒戒或
    強制戒治」及「附命緩起訴」雙軌制，其目的在給予施用毒
    品者戒毒自新機會。被告既同意參加戒癮治療，由檢察官採
    行「附命緩起訴」方式，此後「附命緩起訴」經撤銷，自不
    能再改採「觀察、勒戒或強制戒治」方式，重啟處遇程序。
    是該條例第24條乃一般刑事訴訟程序之例外規定，屬刑事訴
    訟法第1條第1項規定之「其他法律所定之訴訟程序」。該條
    第2項規定「前項（第1項）緩起訴處分，經撤銷者，檢察官
    應依法追訴」，已明示施用毒品案件於撤銷緩起訴處分後之
    法律效果為「依法追訴」，此乃因被告事實上已接受等同「
    觀察、勒戒」之處遇，惟其竟未能履行該條件，自應於撤銷
    緩起訴處分後就前案依法起訴，而無再次聲請法院裁定觀察
    、勒戒之必要(最高法院100年度第1次刑事庭會議決議意旨
    參照)。被告前於107年9月10日施用毒品行為，經桃園地檢
    署檢察官以107年度毒偵字第6017號為附命完成戒癮治療之
    緩起訴處分確定，惟被告竟於前開緩起訴期間內故意更犯有
    期徒刑以上刑之罪，經桃園地檢署檢察官以109年度撤緩字
    第52號撤銷緩起訴處分，再以109年度撤緩毒偵字第189號起
    訴本件犯行，被告事實上既已接受等同觀察、勒戒之處遇，
    揆諸上揭刑事庭會議決議要旨，自應由檢察官逕行起訴，並
    無再次聲請法院裁定觀察、勒戒之必要。原判決以上開理由
    逕為諭知不受理判決，有悖於上開最高法院刑事庭會議決議
    意旨，自有未洽，原判決認事用法尚嫌未洽，爰依刑事訴訟
    法第344條第1項，第361條提起上訴，請將原判決撤銷，更
    為適當合法之判決云云。惟查：被告於107年9月10日施用第
    一級毒品、第二級毒品之犯行，雖經桃園地檢署檢察官以10
    7年度毒偵字第6017號為緩起訴處分確定，緩起訴期間為1年6
    月（自107年12月11日起至109年6月10日止），被告於緩起
    訴期間內應遵守及履行1年期間至衛生福利部桃園療養院完成
    戒癮治療、安非他命部分應遵守醫院指定之日期前往接受自
    費門診及心理輔導治療，依通知按時至觀護人室進行追蹤輔
    導及不定期採尿檢驗之預防再犯所為之必要命令，應依毒品
    戒癮治療實施辦法及完成治療認定標準第9條及第12條之規
    定完成戒癮治療，惟被告於緩起訴期間之108年7月7日至同
    年7月9日即故意更犯施用第一級、第二級毒品罪，而經臺灣
    桃園地方檢察署以109年度撤緩字第52號撤銷緩起訴處分確
    定等情，有本院被告前案紀錄表、前開緩起訴處分書、撤銷
    緩起訴書在卷可稽，揆諸前揭說明，被告前案既經撤銷緩起
    訴處分，不能認事實上已接受過等同「觀察、勒戒或強制戒
    治『執行完畢』」釋放之處遇，本次所犯施用毒品，即難認其
    已經受勒戒、戒治處遇完畢後3年內再犯，檢察官所指被告
    業已接受等同觀察、勒戒之處遇云云，顯有誤會，上訴並無
    理由。　　　　　
　㈢綜上，原審已詳予敘明於檢察官起訴被告施用第一級、第二
    級毒品犯行，已在被告最近一次觀察勒戒執行完畢釋放3年
    後，縱被告曾於期間或其後多次因施用第一級或第二級毒品
    ，經起訴、判刑或執行，依前開說明，仍應依修正後之毒品
    條例第20條第3項、現行第24條等規定，由檢察官基於一次
    性之整體規劃而重啟處遇程序，視被告個案情形，是否適合
    「觀察、勒戒或強制戒治」或給予「附命完成戒癮治療緩起
    訴處分」。檢察官逕予提起公訴，法院無從替代檢察官為上
    開合義務性之裁量處遇，應認起訴程序違背規定，且無從補
    正。依照前揭說明，檢察官之起訴，因法律修正之情事變更
    ，致欠缺訴追條件，即不得另提起刑事追訴，是檢察官提起
    公訴，核屬起訴違背法定程式，應判決公訴不受理。檢察官
    上訴為無理由，爰不經言詞辯論，予以駁回其上訴。　
據上論斷，應依刑事訴訟法第368條、第372條，判決如主文。
中　　華　　民　　國　　110 　年　　2 　　月　　18　　日
                  刑事第九庭    審判長法　官  潘翠雪
　　　　　　　　　                    法　官  俞秀美
　　　　　　　　　　　　　　　        法　官  陳俞婷
以上正本證明與原本無異。
如不服本判決，應於收受送達後20日內向本院提出上訴書狀，其
未敘述上訴之理由者並得於提起上訴後20日內向本院補提理由書
（均須按他造當事人之人數附繕本）「切勿逕送上級法院」。
                                      書記官  陳麗津
中　　華　　民　　國　　110 　年　　2 　　月　　19　　日